行　政　法　院　判　決　　　　　　　　　　　　　八十七年度判字第二六四八號
　　原　　　告　甲○○
　　被　　　告　彰化縣稅捐稽徵處
右當事人間因土地增值稅事件，原告不服財政部中華民國八十六年九月十二日台財訴
第000000000號再訴願決定，提起行政訴訟。本院判決如左︰
　　主  文
原告之訴駁回。
　　事  實
緣原告於民國八十二年七月十五日取得坐落彰化縣溪州鄉○○段二九七—二地號農業
用地，並依土地稅法第三十九條之二第一項規定免徵土地增值稅新臺幣（下同）三五
九、九二九元。嗣經人檢舉該土地未作農業使用，被告所屬北斗分處（下稱北斗稅捐
分處）派員會同農林、地政機關人員於八十五年五月八日實地勘查結果，發現該土地
非依法令變更為非農業使用，移由被告裁處原免徵土地增值稅額二倍之罰鍰七一九、
○○八元。原告不服，申請復查，未獲變更，一再訴願，遞遭決定駁回，遂提起行政
訴訟。茲摘敘兩造訴辯意旨於次：
原告起訴意旨略謂︰依土地稅第法五十五條之二第一項第二款規定，如係依同法第二
十二條之一規定原因而閒置不用者，不適用該法處罰規定。系爭土地因農作生產不經
濟，社會景氣低靡，難維生計，故部分休耕。被告未詳查本案是否有土地稅法第二十
二條之一規定情事，即予處罰，已有不當，且復查決定書中，亦未就為何不採信原告
所主張本案存有土地稅法第二十二條之一規定情形說明不採信之理由，僅以原告未提
示向鄉公所申請休耕或其他相關證明文件，即認不足採信云云。惟土地稅法第二十二
條之一，並未規定須向鄉公所為申請之手續，原告不諳法律，對相關程序並不瞭解，
相關主管機關亦未曾加以輔導或宣傳，則以原告未曾向鄉公所申請，即課以罰責，實
係過分苛責，且違反憲法保護人民權利為宗旨之目的。況土地稅法第二十二條之一既
明文規定四款情形，攸關人民權利，被告竟予漠視，遽駁回復查申請，亦有違反前開
法律之嫌。再查，原告所有系爭農地，歷來均依法為農業作物耕種，未曾停歇。近因
前述原因，部分休耕，實係情勢所逼。農地休耕時，一般農民根本不知應向鄉公所申
請休耕，原告亦不知申請之必要，惟不能僅憑原告未申請休耕，即否定原告具有休耕
之主觀意思及客觀事實。就現今地政法規整體精神而言，應允許處於休耕狀態之農地
可為有益於社會經濟之暫時性之有效利用。基於地盡其利之考量，原告本預計於農地
暫時性飼養牲畜，惟因資金短缺而暫延至回復耕種。依土地稅法施行細則第五十七條
第一項規定，原告仍係依法作農業使用，符合土地稅法第三十九條之二第一項免徵土
地增值稅規定。原處分顯屬違法，請予撤銷等語。
被告答辯意旨略謂︰原告於八十二年七月十五日因買賣取得系爭農地，面積四、九九
九．○一平方公尺，並申准依土地稅法第三十九條之二第一項規定免徵土地增值稅三
五九、九二九元在案。嗣經人檢舉該土地未作農業使用，經北斗稅捐分處派員會同地
政、農林機關人員於八十五年五月八日實地勘查結果，發現該土地非依法令變更為非
農業用地使用，當場拍照附案佐證，案移被告審查違章屬實，經裁處原免徵土地增值
稅二倍之罰鍰七一九、○○八元。原告不服，以系爭農地確因農作生產不經濟而必須
休耕，屬土地稅法第二十二條之一第二款規定情形，依同法第五十五條之二第一項規
定應無罰則規定之適用。又其目前休耕面積未達該宗土地原免徵土地增值稅面積五分
之一，若應處罰，依同法第五十五條之二第二項規定，其罰鍰得依實際不繼續耕作面
積比率計算云云，申請復查。經查系爭農地，經北斗稅捐分處會同彰化縣北斗地政事
務所與彰化縣溪州鄉公所農業課人員會勘結果，該筆農地面積四、九九九．○一平方
公尺，全部已完成填土整地，舖有柏油路供通道使用及裝置電源插座，並于每星期六
供設立夜市攤位收取租金，確實變更使用，有農地移轉免徵土地增值稅案件定期查核
清單及北斗稅捐分處八十五年七月二十三日彰稅北分二字第八五○一一六三六號函影
本暨照片四幀附卷可稽，已不符土地稅法第二十二條之一第二款規定之休耕情形，且
與土地稅法第五十五條之二第二項規定不合，是以本案仍應依土地稅法第五十五條之
二第一項規定處罰而駁回其復查申請。原告復以相同理由及系爭農地休耕面積僅一柏
油通道，該土地已回復耕種，檢附八十五年九月二日拍攝相片證明云云，向臺灣省政
府提起訴願，該府訴願決定除持與被告相同論見外，並以系爭農地整筆確屬變更使用
，業經原告於八十五年五月二十八日申請書中所自認外，另有具名檢舉信及農地移轉
免徵土地增值稅案件定期查核清單等附卷可稽，復未提示鄉公所申請休耕或其他柬關
證明文件，以實其說，自不足採信。另本件裁處罰鍰係行政罰之一種，而行政罰之目
的即在制裁行為人之違法行為，故一違反規定，即構成處罰要件。本件既於八十五年
五月八日勘查時確有變更為非農業用地使用而不繼續耕作之事實，縱經事後恢復農業
使用，要難以此作為免罰理由，遂駁回其訴願。揆諸土地稅法第二十二條之一、第三
十九條之二第一項及八十四年一月十八日修正公布之第五十五條之二暨稅捐稽徵法第
四十八條之三規定，均無不合。茲原告猶執陳詞主張：因有地區性生產不經濟而休耕
等語，向財政部提起再訴願，該部以原告陳詞爭議，難謂有理由，予以駁回，委無不
當。至原告訴稱被告未採信系爭土地有土地稅法第二十二條之一規定情形，未於復查
決定說明其理由，僅以未申請休耕即認不足採信，惟該條未規定休耕應為申請等節，
按行政法院三十六年判字第十六號判例謂「當事人主張事實，須負舉證責任，倘其所
提出之證據，不足為主張事實之證明，自不能認其主張之事實為真實。」原告主張上
開事實，應提示相關證明文件，而向鄉公所申請休耕之證明文件，僅係證明休耕方法
之一，原告雖訴稱其根本不知應向鄉公所申請休耕，然被告並非祗因其未能提示向鄉
公所申請休耕之證明即否認其無上開規定之適用，係因其空言主張，全未提供其他相
關證明文件。況即使如原告所稱，系爭土地存有地區性生產不經濟而休耕情事，為何
唯獨系爭土地休耕，周圍鄰地卻無休耕情事，有獲案照片附原處分卷可稽，故原告所
稱顯係飾詞，不足採信。其事後縱恢復使用要難以此作為免責理由，本案違章事實，
足堪認定，原告之訴並無理由，請予駁回等語。
　　理  由
按「農業閒置不用．．．得照價收買。但有左列情形之一者，不在此限：一、因農業
生產或政策之必要而休閒者。二、因地區性生產不經濟而休耕者。三、因公害污染不
能耕作者。四、因灌溉、排水設施損壞不能耕作者。五、因不可抗力不能耕作者。」
「農業用地在依法作農業使用時，移轉與自行耕作之農民繼續耕作者，免徵土地增值
稅。」「依第三十九條之二第一項取得之農業用地，取得者於完成移轉登記後，有左
列不繼續耕作情形之一者，處以原免徵土地增值稅二倍之罰鍰，其金額不得少於取得
時申報移轉現值百分之二：一、再移轉與非自行耕作農民。二、非依第二十二條之一
規定之各項原因，閒置不用者。三、非依法令變更為非農業用地使用。」分別為土地
稅法第二十二條之一、第三十九條之二第一項、第五十五條之二第一項（八十四年一
月十八日修正前之第五十五條之二，該次修正增訂第二項）所規定。又財政部七十九
年三月十五日台財稅第七八○四三七九一一號函略謂：「土地稅法第五十五條之二有
關取得免徵土地增值稅之農業用地，有不繼續耕作情形者，應處以原免徵土地增值稅
二倍之罰鍰，且其金額不得少於取得時申報移轉現值百分之二之規定，對凡在該增訂
條文公布生效前已依法免徵土地增值稅而取得之農業用地，在增訂條文公布生效前有
不繼續耕作情形者，依法律不溯既往原則，自無適用罰則之餘地，惟於增訂條文公布
生效後仍有不繼續耕作情形，應依上開規定處罰。」該函釋意旨與前揭法律規定無違
，應予適用。本件原告於八十二年七月十五日取得系爭地號農業用地，並依土地稅法
第三十九條之二第一項規定免徵土地增值稅三五九、九二九元，為兩造不爭之事實。
嗣經人檢舉該土地未作農業使用，北斗稅捐分處派員會同農林、地政機關人員於八十
五年五月八日實地勘查結果，發現該土地非依法令變更為非農業使用，移由被告裁處
原免徵土地增值稅額二倍之罰鍰七一九、○○八元。原告循序提起行政訴訟，主張如
事實欄所載。經查，系爭土地經人檢舉，已完成填土，每星期六於該地設立夜市等情
，經北斗稅捐分處會同彰化縣北斗地政事務所與彰化縣溪州鄉公所農業課人員會勘結
果，該筆農地面積四、九九九．○一平方公尺，全部確已完成填土整地，舖有柏油路
供通道使用及裝置電源插座，並于每星期六設立夜市攤位，收取租金，有檢舉信影本
、農地移轉免徵土地增值稅案件定期查核清單及北斗稅捐分處八十五年七月二十三日
彰稅北分二字第八五○一一六三六號函影本暨照片四幀附原處分卷可稽。原告於八十
五年五月二十八日申請書中亦未否認變更使用，僅申請北斗稅捐分處辦理輔導，補繳
土地增值稅等語，是系爭土地確已變更為非農業使用，洵勘認定。原告主張系爭土地
僅部分休耕云云，惟未據舉證，且依前開現場照片，系爭土地已全部填土，舖設柏油
馬路，裝置電源插座，系爭土地如係休耕，何須為上開裝置？所稱休耕乙節，無足採
信。況土地稅法第二十二條之一第二款規定之休耕，須因地區性生產不經濟而休耕。
原告所稱休耕原因為：「因農作生產不經濟，社會景氣低靡，難維生計。」並非地區
性問題，參以鄰近土地並無休耕情形，系爭土地縱有休耕情形，亦非土地稅法第二十
二條之一第二款規定之休耕，不得據以主張免責。復查決定及一再訴願決定，係以原
告主張休耕，未提出其休耕符合土地稅法第二十二條之一第二款規定之證明（例如向
鄉公所申請休耕或其他證明資料），而不予採信，非認該條款之休耕須向鄉公所申請
，並無不合。又依第三十九條之二第一項取得之農業用地，取得者於完成移轉登記後
，如有非依法令變更為非農業用地使用，即應依土地稅法第五十五條之二第一項規定
處罰，非以相關主管機關須先行輔導或宣傳為前提要件。至依土地稅法施行細則第五
十七條，係規定該法第三十九條之二之農業用地、農民、權利變更之日等認定方法為
規定，與本件原告是否變更為非農業使用無關。原告所訴各節，均無可採，被告初核
依首揭規定按原免徵土地增值稅額處以二倍之罰鍰計七一九、○○八元，原處分（復
查決定）及一再訴願決定，遞予維持，俱無違誤，原告訴請撤銷，非有理由，應予駁
回。
據上論結，本件原告之訴為無理由，爰依行政訴訟法第二十六條後段，判決如主文。
中    華    民    國     八十七      年     十二     月      十七       日
                    行 政 法 院 第 一 庭
                                審 判 長 評  事      黃  綠  星
                                         評  事      林  茂  權
                                         評  事      高  秀  真
                                         評  事      藍  獻  林
                                         評  事      黃  璽  君
右  正  本  證  明  與  原  本  無  異
                                         法院書記官  邱  彰  德
中    華    民    國     八十七      年     十二     月      十七       日
